最高法院刑事判決　　　　　　　　　　　　　　　八十八年度台上字第六七一一號
　　上　訴　人　甲○○
　　選任辯護人　劉
右上訴人因違反山坡地保育利用條例案件，不服台灣高等法院台中分院中華民國八十
六年七月九日第二審判決（八十五年度上訴字第五七四號，起訴案號：台灣台中地方
法院檢察署八十三年度偵字第九四三二號），提起上訴，本院判決如左：
    主  文
原判決撤銷，發回台灣高等法院台中分院。
    理  由
本件原判決認定上訴人甲○○於民國七十八年間起任職全國高爾夫實業股份有限公司
（設台中市○○路○段二五九號，以下稱全國高爾夫公司）總經理，該公司於七十九
年間經教育部核准在坐落苗栗縣苑裡鎮○○○段新厝子小段第七十五號等三十五筆土
地上設立全國高爾夫球場，並於八十年間經苗栗縣政府同意其開發及發給雜項建築執
照，上訴人即全權負責全國高爾夫球場之規劃、闢建事宜，其明知夾雜於上開土地中
間，坐落同上小段第七十五－二號（面積○‧一○一七公頃），第一一八－三號（面
積○‧一四三六公頃）土地及與之毗鄰之未登錄土地（面積共一‧五九九四公頃，嗣
經登錄地號分別為同上小段七十九－十二、八十三－五、一一七－二及一二二－一號
）均屬國有之山坡地，乃竟未經國有財產局許可，復未得該地區主管山坡地保育之苗
栗縣政府同意，即基於概括犯意，於八十一年間先後自在各該國有山坡地上整地墾
殖及在該筆一一八－三號土地上設置土石壩之工作物等情。因而撤銷第一審所為諭知
上訴人無罪之判決，改判論處上訴人連續在公有山坡地內，自墾殖（原判決誤載為
植）及設置工作物罪刑。固非無見。
惟查：(一)有罪之判決書應記載事實，刑事訴訟法第三百零八條定有明文。所謂事實不
僅指犯罪之行為而言，即犯罪之時、日、處所、動機、目的、手段、結果等與論罪科
刑有關之事項，亦應依法認定予以明確之記載，始足為適用法律之依據。原判決事實
欄僅記載上訴人基於概括犯意，於八十一年間先後自在各該國有山坡地上整地墾殖
及……設置土石壩之工作物等語。對於上訴人多次墾殖及設置工作物之時間、次數、
地點、面積等項，均未於事實欄內明白認定，詳細記載，其適用法律是否適當，本院
自屬無從判斷。(二)連續犯之成立，除主觀上須基於一個概括之犯意外，客觀上須先後
數行為，逐次實施而具連續性，侵害數個同性質之法益，其每一前行為與次行為，依
一般社會健全觀念，在時間差距上，可以分開，在刑法評價上，各具獨立性，每次行
為皆可獨立成罪，構成同一之罪名，始足當之；如數行為於同時同地或密切接近之時
地實施，侵害同一之法益，各行為之獨立性極為薄弱，依一般社會健全觀念，在時間
差距上，難以強行分開，在刑法評價上，以視為數個舉動之接續施行，合為包括之一
行為予以評價，較為合理，則屬接續犯，而為包括之一罪。原判決既謂上訴人係為闢
建高爾夫球場，乃對於夾雜在球場中間之國有山坡地基於整體規劃施工考慮，將之
自整地使用云云，似認上訴人上開墾殖及設置土石壩之犯行係為達成開闢球場之目的
，若上訴人係同時開挖整地，則各該墾殖及設置工作物之行為，在刑法評價上是否具
有獨立性而得獨立成罪﹖或應視為一罪之數個舉動而屬接續犯﹖非無研求餘地，乃原
審未予調查審認，遽認上訴人係連續犯並予加重其刑，自嫌速斷，亦有判決理由不備
之違誤。(三)卷宗內之筆錄及其他文書可為證據者，應向被告宣讀或告以要旨，證物應
示被告，令其辨認，如係文書而被告不解其意義者，應告以要旨，此項程序為公開審
判期日所應踐行者，既亦為第二審審判程序所準用，自應依法踐行此項程序，始稱適
法，否則即係於審判期日所應調查之證據未予調查，若採為裁判之基礎，其判決當然
為違背法令。本件卷附財政部國有財產局台灣中區辦事處八十三年五月十二日台財產
中三字第八三○○八七八一號函及證人曹介中之證述筆錄，原審於審判期日踐行調查
證據程序時，並未向上訴人提示或宣讀或告以要旨，有審判筆錄之記載可稽，原審採
為認定上訴人確曾在上開國有山坡地上墾殖及設置工作物之重要證據（見原判決理由
二－(2)），難謂無應於審判期日調查之證據未予調查之違法。以上諸端或為上訴意旨
所指摘或為本院得依職權調查之事項，應認原判決有撤銷發回之原因。又原判決不另
為無罪諭知之違反水利法部分，因檢察官起訴主張與前開論罪部分有牽連犯關係，基
於審判不可分法則，應併予發回更審。另山坡地保育利用條例已於八十七年一月七日
修正公布，有關在公有或他人山坡地內自墾殖之法定刑業經提高，更審如仍有罪判
決，應注意其比較適用，併予明。
據上論結，應依刑事訴訟法第三百九十七條、第四百零一條，判決如主文。
中      華      民      國    八十八    年     十一     月    二十五    日
                              最高法院刑事第十庭
                                  審判長法官  曾  有  田
                                        法官  陳  宗  鎮
                                        法官  劉  介  民
                                        法官  魏  新  和
                                        法官  孫  增  同
      右正本證明與原本無異
                                              書  記  官
中      華      民      國    八十八    年     十二     月      二      日
